【裁判字號】    98,交抗,513
【裁判日期】    980730
【裁判案由】    聲明異議
【裁判全文】
臺灣高等法院高雄分院刑事裁定         98年度交抗字第513號
抗  告  人  交通部公路總局高雄區監理所
代  表  人  甲○○
異  議  人
即受處分人  乙○○
上列抗告人因受處分人違反道路交通管理處罰條例聲明異議案件
，不服臺灣高雄地方法院中華民國98年6 月4 日裁定（98年度交
聲字第460 號），提起抗告，本院裁定如下：
    主  文
抗告駁回。
    理  由
一、抗告意旨略以：(一)道路交通管理處罰條例第35條第1 項「汽
    車駕駛人，駕駛汽車經測試檢定有下列情形之一者，處新臺
    幣1 萬5,000 元以上6 萬元以下罰鍰，並當場移置保管該汽
    車及吊扣其駕駛執照1 年；因而肇事致人受傷者，並吊扣其
    駕駛執照2 年；致人重傷或死亡者，吊銷其駕駛執照，並不
    得再考領: 一、酒精濃度超過規定標準... 」、第67條第6
    項「汽車駕駛人違反本條例規定，應受吊扣駕駛執照處分，
    於汽車駕駛人係無駕駛執照駕車者，在所規定最長吊扣期間
    內，不得考領駕駛執照。」及道路交通安全規則第62條第2
    項「汽車駕駛人受吊扣、吊銷駕駛執照處分尚未確定執行前
    ，不得參加汽車駕駛執照之晉級考驗，如參加考驗取得高一
    級之駕駛執照資格者，該項資格於受執行吊扣或吊銷駕駛執
    照之處分時，一併吊扣或吊銷，但持有機器腳踏車駕駛執照
    報考小型汽車駕駛執照者，不在此限。」分別定有明文。上
    開處罰酒後駕車行為規定之立法目的在於駕駛人於飲酒後駕
    車，將無法保持清晰、正常之判斷，反應及操控能力降低，
    增加發生交通事故之危險，對於整體用路人之生命、身體、
    財產法益造成極大之侵害，故對於酒後駕車行為除科以罰鍰
    及當場移置保管該汽車外，並吊扣駕駛人之駕駛執照1 年及
    命其應接受道路交通安全講習，以避免駕駛人再犯，確保用
    路人之安全。因此，當行為人有此酒後駕車違規行為，所受
    「吊扣駕駛執照」處分，應指「吊扣駕駛人酒後違規駕駛時
    ，駕駛該違規車輛所憑之駕駛執照」。亦即取得高一級車類
    之駕駛資格者，得駕駛較低級車類之車輛，當未領有較低級
    駕駛執照者，依憑其所領有之較高級駕駛執照，酒後違規駕
    駛較低級之車輛時，自仍應吊扣其駕駛該違規車輛所憑之較
    高級駕駛執照（例如領有軍用大貨車駕駛執照之駕駛人於退
    役後1 年內換領同等車類之職業聯結車駕駛執照，雖未曾考
    領普通小型車駕駛執照，但因領有職業聯結車駕駛執照，自
    得駕駛自用小客車，惟酒後違規駕駛自用小客車時，自應吊
    扣其駕駛該自用小客車所憑之職業聯結車駕駛執照），如此
    始符合道路交通安全規則第114 條第2 款、第53條、第61條
    第1 項及道路交通管理處罰條例第35條第1 項第1 款、第24
    條第1 項第2 款、第68條規定之意旨。本案異議人曾於87年
    6 月16日考領普通大貨車駕駛執照，另於94年1 月21日考領
    職業大貨車駕駛執照，本案處罰吊扣異議人違規時所駕駛71
    7-QJ號自用大貨車資格憑證之駕駛執照（即職業大貨車駕駛
    執照），裁處吊扣汽車（職業大貨車）駕駛執照12個月處分
    ，施以道安講習，於法自無不合。為加強道路交通管理，維
    護交通秩序，確保交通安全，敬請鈞院撤銷臺灣高雄地方法
    院98年6 月5 日98年度交聲字第460 號交通事件裁定，更為
    適法之裁定，以維法令公義原則云云。
二、原審以：(一)原處分機關交通部公路總局高雄區監理所係以：
    異議人即受處分人（下稱異議人）乙○○於民國96年1 月22
    日22時0 分許駕駛車號717-QJ自用一般大貨車，行經高雄縣
    岡山鎮○○○路與岡燕路口，經警舉發「汽車駕駛人酒精濃
    度超過規定標準（0.55）」，依道路交通管理處罰條例第35
    條第1 項第1 款及違反道路交通管理事件統一裁罰基準及處
    理細則第43、44、67條規定，於98年2 月17日以高監自裁字
    第裁80-N00 000000 號違反道路交通管理事件裁決書裁處異
    議人吊扣駕駛執照12個月，並施以道安講習（依行政罰法第
    26條第1 項規定無須繳納罰鍰）。(二)聲明異議意旨略以：異
    議人於上開時、地因酒駕已遭本院判處有期徒刑3 月，經減
    刑後執行有期徒刑1 月又15日，並已繳納易科罰金執行完畢
    。異議人於案發時之酒測值為0.55，然此濃度尚非能令異議
    人無法安全駕駛，且異議人並未因酒駕而發生車禍，造成第
    3 人之身體健康及財產之損害，異議人之酒測值僅為0.55，
    監理單位竟裁處吊扣異議人駕照1 年，此實已失「比例原則
    」，蓋異議人依賴駕照駕駛大貨車營生，吊扣駕照1 年則異
    議人將無法工作，全家生活勢必陷入困境無以維生，為此聲
    明異議，請求撤銷原處分等語。(三)按汽車駕駛人，駕駛汽車
    經測試檢定，酒精濃度超過規定標準者，處新臺幣1 萬5,00
    0 元以上6 萬元以下罰鍰，並當場移置保管其車輛及吊扣其
    駕駛執照1 年；因而肇事致人受傷者，並吊扣其駕駛執照2
    年；致人重傷或死亡者，吊銷其駕駛執照，並不得再考領，
    道路交通管理處罰條例第35條第1 項第1 款定有明文。所謂
    酒精濃度超過規定之標準者，依道路交通安全規則第114 條
    第2 款之規定，係指汽車駕駛人飲用酒類或其他類似物後其
    吐氣所含酒精濃度超過每公升0.25毫克或血液中酒精濃度超
    過百分之0.05以上者。(四)經查：1.本件異議人乙○○於96年
    1 月22日22時0 分許，酒後駕駛車號717-QJ號自用一般大貨
    車，行經高雄縣岡山鎮○○○路與岡燕路口，為警攔檢測得
    呼氣酒精濃度達每公升0.69毫克，遂予製單舉發，嗣經原處
    分機關以受處分人違規事實明確，依道路交通管理處罰條例
    第35條第1 項第1 款規定，於98年2 月17日以高監自裁字第
    裁80-N00000000號裁處異議人吊扣駕駛執照12個月，並施以
    道安講習等情，為異議人所不爭執，並有酒精濃度檢測單1
    紙、高雄縣政府警察局N00000000 號舉發違反道路交通管理
    事件通知單（下稱舉發通知單）、原處分機關上開裁決書各
    1 份附卷可稽，是異議人酒後駕駛自用一般大貨車之違規事
    實明確，堪以認定。2.又汽車駕駛人，因違反本條例及道路
    交通安全規則之規定，受吊銷駕駛執照處分時，吊銷其持有
    各級車類之駕駛執照，道路交通管理處罰條例第68條定有明
    文。此規定係於94年12月14日修正公布，並於95年3 月1 日
    施行，而修正前之道路交通管理處罰條例第68條則係規定「
    汽車駕駛人，因違反本條例及道路交通安全規則之規定，受
    吊扣或吊銷駕駛執照處分時，吊扣或吊銷其持有各級車類之
    駕駛執照」，觀其修法意旨，係以「原條文將違規駕駛人所
    持有之各級車類駕駛執照一併吊扣或吊銷，失之過酷，影響
    人民工作及生活甚鉅」為由，而刪除吊扣駕駛人駕駛執照時
    ，應吊扣駕駛人持有各級車類駕駛執照之規定，是依現行道
    路交通管理處罰條例，已無得吊扣駕駛人所持有他級駕駛執
    照之依據存在，從而，於為吊扣駕駛人駕駛執照之處分時，
    自僅得吊扣駕駛人違規時所駕駛該級車類之駕駛執照，以限
    制其繼續駕駛該級車類行駛道路之權利，若駕駛人並無該級
    車類之駕駛執照，即無從執行吊扣駕駛執照之處分，而僅係
    應否依道路交通管理處罰條例第22條第1 項規定處罰駕駛人
    之問題。3.查異議人駕駛上開自用大貨車之資格憑證，係其
    所持有之職業大貨車駕駛執照，業據交通部公路總局高雄區
    監理所98年3 月17日高監自字第098001 1727 號函說明在卷
    （本院卷第頁10至11頁），並有異議人汽車駕照基本資料查
    詢結果1 紙在卷可稽（本院卷第13頁）。本件異議人領有職
    業大貨車駕駛執照，酒後駕駛自用一般大貨車之違規事實，
    固屬明確，惟依現行道路交通管理處罰條例第68條規定之解
    釋，僅得吊扣其普通大貨車駕駛執照，不得吊扣駕駛人所持
    有各級車類之駕駛執照，以限制其繼續駕駛該級車類行駛道
    路之權利。從而原處分機關僅能吊扣異議人違規當時所駕車
    類（即自用大貨車）之駕駛執照，不得率爾吊扣異議人現尚
    有效之其他各級駕駛執照（如職業大貨車駕駛執照）。原處
    分機關未審酌修正後道路交通管理處罰條例第68條之規定，
    逕予裁處吊扣駕駛執照12個月，復未依違反道路交通管理事
    件統一裁罰基準及處理細則第43條第2 項第3 款規定，記明
    應受吊扣駕駛執照之名稱，均有可議，是異議人本件異議為
    有理由，應由本院將原處分關於吊扣駕駛執照12個月部分之
    處分撤銷，由原處分機關依修法後之規定及意旨，另為適法
    之處分，方屬妥適，遂不另為裁定。併敘明至於原處分關於
    裁處異議人道安講習部分，異議人並未聲明異議，不在本件
    審理及撤銷之範圍內等情。
三、本院查:
  (一)本件異議人乙○○於96年1 月22日22時0 分許，酒後駕駛車
    號717-QJ號自用一般大貨車，行經高雄縣岡山鎮○○○路與
    岡燕路口，為警攔檢測得呼氣酒精濃度達每公升0.69毫克，
    遂予製單舉發，嗣經原處分機關以受處分人違規事實明確，
    依道路交通管理處罰條例第35條第1 項第1 款規定，於98年
    2 月17日以高監自裁字第裁80-N00000000號裁處異議人吊扣
    駕駛執照12個月，並施以道安講習等情，為異議人所不爭執
    ，並有酒精濃度檢測單1 紙、高雄縣政府警察局N00000000
    號舉發違反道路交通管理事件通知單（下稱舉發通知單）、
    原處分機關上開裁決書各1 份附卷可稽，是異議人酒後駕駛
    自用大貨車之違規事實明確，堪以認定。
  (二)按汽車駕駛人飲用酒類後其吐氣所含酒精濃度超過每公升0.
    25毫克者，不得駕車；汽車駕駛人，駕駛汽車經測試檢定有
    酒精濃度超過規定標準者，處15,000元以上60,000元以下罰
    鍰，並當場移置保管其車輛及吊扣其駕駛執照1 年；道路交
    通安全規則第114 條第2 款、道路交通管理處罰條例第35條
    第1 項第1 款分別定有明定。
  (三)又94年12月14日修正，95年3 月1 日施行之道路交通管理處
    罰條例第68條，修正前原條文固規定：「汽車駕駛人，因違
    反本條例及道路交通安全規則之規定，受吊扣或吊銷駕駛執
    照處分時，吊扣或吊銷其持有各級車類之駕駛執照」，惟修
    正後業已刪除『吊扣』之規定，改為：「汽車駕駛人，因違
    反本條例及道路交通安全規則之規定，受吊銷駕駛執照處分
    時，吊銷其持有各級車類之駕駛執照」，其修正理由乃係舊
    法將違法或違規駕駛人所持有各級車類之駕駛執照一併吊扣
    ，失之過酷，影響人民工作及生活甚鉅，故依修正後之該條
    規定，受吊扣駕駛執照處分時，僅能吊扣違規當時所駕車類
    之駕駛執照，不再吊扣其持有各級車類之駕駛執照，僅於受
    吊銷駕駛執照處分時，始吊銷其持有各級車類之駕駛執照。
  (四)依道路交通安全規則第61條第1 項第3 款規定，汽車駕駛人
    取得高一級車類之駕駛資格者，應換發駕駛執照，並准其駕
    駛較低級車類之車輛，已領有大貨車駕駛執照者，得駕駛小
    型車、輕型機器腳踏車。本件受處分人酒後駕駛自用大貨車
    ，依法本應吊扣其自用大貨車駕駛執照，惟因受處分人僅領
    有較高級之職業大貨車駕駛執照，致無較低級車類之自用大
    貨車駕駛執照可供吊扣。而行政行為採取方法所造成之損害
    ，不得與所欲達成目的之利益顯失均衡，則在受處分人實際
    上並無自用大貨車駕駛執照可供吊扣之情形下，吊扣其職業
    大貨車駕駛執照，雖可達成禁止受處分人繼續酒後駕駛之目
    的，然亦同時造成剝奪受處分人駕駛其他各類車輛之結果，
    所造成之損害與所欲達成目的之利益，顯然失衡，且與前揭
    道路交通管理處罰條例第68條之修正意旨不符，有違法律保
    留原則。至於道路交通安全規則對於汽車駕駛執照之管理，
    採取一照原則，固導致越級駕駛人違規酒駕時，受有無須吊
    扣駕駛執照之利益，然此關於駕駛執照管理所衍生之執行困
    難或法規漏洞，宜由修法解決，尚不得擴張解釋，於駕駛人
    無較低級駕駛執照可供吊扣時，即率爾代以吊扣其所領有之
    較高級駕駛執照。抗告意旨雖又指稱異議人並非未曾考領普
    通大貨車駕駛執照云云，縱令如此，亦僅能吊扣異議人之普
    通大貨車駕駛執照，抗告人竟然越權吊扣異議人之職業大貨
    車駕駛執照，更與法相違而有缺失。
  (五)本件原處分機關即抗告人未審酌新修正之法律規定，逕對受
    處分人裁處吊扣（職業大貨車）駕駛執照12個月之處分，於
    法不合，受處分人此部分異議為有理由，原審法院因而將此
    部分之處分撤銷，發由原處分機關依修法後之規定及意旨，
    另為適法之處分，核無違誤。抗告人仍執前詞，指摘原裁定
    不當，為無理由，應予駁回。
據上論結，應依道路交通案件處理辦法第26條，刑事訴訟法第41
2 條，裁定如主文。
中    華    民    國    98    年    7     月    30    日
                  刑事第五庭    審判長法  官  曾永宗
                                      法  官  王伯文
                                      法  官  任森銓
以上正本證明與原本無異。
不得再抗告。
中    華    民    國    98    年    7     月    30    日
                                      書記官  廖素珍


司法院資訊處製作；財團法人民間司法改革基金會備份。
